臺灣花蓮地方法院民事裁定
110年度司繼字第380號
聲  請  人  張柏芳  



關  係  人  財政部國有財產署北區分署

法定代理人  郭曉蓉  
非訟代理人  張郁敏  
上列聲請人聲請選任遺產管理人事件，本院裁定如下：
    主  文
選任國有財產署北區分署為被繼承人謝文榮（男、民國00年0月0
日生、身分證統一編號：Z000000000號、生前住所：花蓮縣○○市
○○路000巷00號、民國98年2月5日死亡）之遺產管理人。
准對被繼承人大陸地區以外之繼承人為承認繼承之公示催告。
被繼承人大陸地區以外之繼承人，應自前項公示催告公告登載新
聞紙或登載於司法院網站之日起，七個月內承認繼承。上述期限
屆滿，無繼承人承認繼承時，被繼承人之遺產，於清償債權，並
交付遺贈物後，如有剩餘即歸屬國庫。
程序費用由被繼承人之遺產負擔。
    理  由
一、按繼承開始時，繼承人有無不明，而無親屬會議或親屬會議
    未於一個月內選定遺產管理人者，利害關係人或檢察官得聲
    請法院選任遺產管理人；又先順序繼承人均拋棄其繼承權時
    ，由次順序之繼承人繼承，其次順序繼承人有無不明或第四
    順序之繼承人均拋棄其繼承權者，準用關於無人承認繼承之
    規定，民法第1178條第2項、第1176條第6項分別定有明文。
    由是可知，繼承人均拋棄其繼承權者，利害關係人或檢察官
    得聲請法院選任遺產管理人。再者，國有財產局係依國有財
    產法第 9條設立之機關，依法綜理國有財產事務，而所謂國
    有財產，係指國家依據法律規定或基於權利行使，或由於預
    算支出，或由於接受捐贈所取得之財產，又該法所指之權利
    ，則係指地上權、地役權、典權、抵押權、礦業權、漁業權
    、專利權、著作權、商標權及其他財產上之權利而言，此觀
    國有財產法第2條第1項、第3條第1項第4款規定自明，是國
    家依據法律規定所取得之財產或財產上之權利，均屬國有財
    產之範圍，而為國有財產局職掌之業務範圍。又依民法第11
    85條無人承認繼承之賸餘財產，歸屬國庫之規定，即賦予國
    庫對於將來遺產之歸屬有期待權（參見院字第2213號解釋意
    旨），解釋上亦屬上開國有財產法所定依據法律規定取得之
    財產權之一種，故法院通知國有財產局有此種國家依法應得
    之期待權時，國有財產局本應依國有財產法之職掌積極辦理
    。合先敘明。
二、本件聲請意旨略以：聲請人為宜蘭縣○○鄉○○段000地號土地
    （下稱系爭土地）之所有權人，就系爭土地提起塗銷地上權
    及拆屋還地等訴訟，被繼承人謝文榮於繼承曾祖父謝阿抱之
    地上權及地上物後於民國98年2月5日死亡，請經聲請人調查
    後發現其繼承人均拋棄繼承。又被繼承人謝文榮為系爭土地
    地上權及地上物之共有人，聲請人為進行上開訴訟，本於法
    律上利害關係人之身份聲請選任被繼承人謝文榮之遺產管理
    人等語。
三、經查，聲請人上開主張，業據提出本院家事事件公告影本、
    被繼承人除戶謄本、繼承系統表、不動產第一類謄本等件在
    卷為證，復經本院依職權函詢花蓮市戶政事務所被繼承人謝
    文榮之繼承人戶籍資料查明，足徵本件聲請人屬被繼承人之
    法律上利害關係人無訛。又被繼承人謝文榮之原繼承人謝志
    杰等均具狀表示無意願擔任遺產管理人，有上開人等陳報狀
    附卷可參。惟依民法第1177條之立法意旨，可知遺產管理人
    之指定，旨在維護公益及被繼承人債權人之利益，顯非以遺
    產管理人管理遺產是否有實質利益作為考量，且依財政部訂
    頒之代管無人承認繼承遺產作業要點規定，國有財產局若經
    法院擔任遺產管理人時，仍可取得相當之報酬，亦可聲明參
    與分配，不致發生代管遺產所墊付之費用及管理報酬無法獲
    償之問題。準此，財政部國有財產署北區分署雖於本院調查
    時稱並無意願擔任被繼承人謝文榮之遺產管理人（見卷內11
    0年10月25日非訟事件筆錄），惟審酌國有財產局依法為公
    用財產之管理機關，備有財產管理之專才及公信力，且遺產
    管理人之指定旨在維護公益及保護債權人之利益，尚非僅以
    遺產管理人管理遺產是否得以受有實質利益為考量，況遺產
    經依法處理後若有剩餘復應歸屬國庫等情，本院認選任財政
    部國有財產署北區分署為被繼承人謝文榮之遺產管理人應屬
    妥適，爰依法裁定如主文，並依法為承認繼承之公示催告。
    又關係人經本院選任為被繼承人之遺產管理人並確定後，應
    另依民法第1179條之規定行使包含向本院聲請公示催告等遺
    產管理人之職務，附此敘明。
四、依家事事件法第127條第4項，裁定如主文。
五、如不服本裁定，應於裁定送達後10日內向本院提出抗告狀，
    並繳納抗告費新臺幣1,000元。
中　　華　　民　　國　  110 　年　　12　　月　　30　　日
                    家事法庭  司法事務官  潘俊宏